【裁判字號】    96,重上,59
【裁判日期】    980804
【裁判案由】    侵權行為損害賠償
【裁判全文】
臺灣高等法院臺南分院民事判決    96年度重上字第59號
上  訴  人  子○○(龔陳會之承受訴訟人)
            癸○(龔陳會之承受訴訟人)
            庚○○(龔陳會之承受訴訟人)
            辛○○(龔陳會之承受訴訟人)
            寅○(龔陳會之承受訴訟人)
            壬○○(龔陳會之承受訴訟人)
            丑○(龔陳會之承受訴訟人)
            丁○○
            戊○○
            丙○○
兼上10人共同
訴訟代理人  己○○
末列4人共同
訴訟代理人  林德昇  律師
            謝耿銘  律師
被 上 訴人  甲○○
訴訟代理人  黃清濱  律師
被 上 訴人  財團法人嘉義基督教醫院
法定代理人  乙○○
訴訟代理人  葉天祐  律師
上列當事人間請求損害賠償事件，上訴人對於中華民國96年7月2
6日臺灣嘉義地方法院第一審判決（93年度重訴字第91號）提起
上訴，本院於98年7月21日言詞辯論終結，判決如下：
    主  文
上訴駁回。
第二審訴訟費用由上訴人負擔。
    事實及理由
一、按身體、健康、名譽、自由等人格法益被侵害而發生之非財
    產上損害賠償請求權不得讓與或繼承，民法第195條第2項固
    有規定，但此僅屬例示規定。同法第194條規定不法侵害他
    人致死者，被害人之父、母、子、女及配偶之非財產上損害
    賠償請求權，亦應作同一解釋。惟同法第195條第2項但書規
    定：「以金額賠償之請求權已依契約承諾，或已起訴者，不
    在此限。」基於同一理由，此項但書規定，於同法第194條
    之情形，亦有其適用。又按當事人死亡者，訴訟程序在有繼
    承人、遺產管理人或其他依法令應續行訴訟之人承受其訴訟
    以前當然停止，民事訴訟法第168條定有明文。本件上訴人
    龔陳會於民國（下同）97年3月1日本院審理中死亡，其繼承
    人為子○○、癸○、庚○○、辛○○、寅○、壬○○及丑○
    等7人，有除戶戶籍謄本及戶籍登記簿在卷可稽（見本院卷
    (一)第350-355頁），並經該等繼承人聲明承受訴訟在案，有
    聲明承受訴訟狀在卷可稽（見本院卷(一)第348、349頁），依
    法核無不合，應准其承受訴訟。雖被上訴人陳稱：龔陳會已
    死亡，其權利主體即已消滅，依民法第194條規定之非財產
    上損害賠償請求權係屬不得繼承，故不同意上開繼承人承受
    訴訟云云（見本院卷(一)第358頁），惟依上揭規定及說明，
    本件以金額賠償之請求權既已於龔陳會生前提起訴訟，並非
    不得繼承，故被上訴人上開所陳，不足採取，合先敘明。
二、上訴人主張：
（一）被上訴人甲○○係受僱於被上訴人財團法人嘉義基督教醫
      院（下簡稱嘉基醫院），擔任急診室醫師，為從事醫療業
      務之人員。訴外人黃龔綿於89年12月20日上午因昏倒被送
      到該醫院急診，接受治療近3小時後，於同日上午12時15
      分離院，翌日（21日）凌晨因嚴重氣喘，經救護車送醫途
      中斷氣，同日上午8時2分到達該醫院急診室時已無心跳且
      瞳孔放大，經醫師急救1個多小時無效，遂於同日9時57分
      宣佈死亡。由20日之急診心電圖顯示訴外人黃龔綿有心肌
      梗塞之可能性，故被上訴人甲○○未將訴外人黃龔綿抽血
      檢驗、留院觀察診治，或再作一張心電圖，以排除心肌梗
      塞，係造成訴外人黃龔綿不到20小時後，於隔日心臟病猝
      死之原因。此觀：
    1.衛生署第1次鑑定報告：「無法排除病患（指訴外人黃龔
      綿，下同）此次心肌梗塞之可能性，既然心電圖顯示有心
      肌梗塞之可能性，醫師甲○○應加作抽血檢驗心肌酵素濃
      度或留院續觀察診治，較為妥適。」
    2.衛生署第2次鑑定報告：「…卻顯示病患可能有過下壁心
      肌梗塞，也可能還在心肌缺氧。王醫師在留觀病患3小時
      以後，應該再作第2次心電圖比較，甚至檢查心肌酵素，
      來輔助診斷。」、「無法排除病患此次心肌梗塞之可能性
      ，醫師甲○○應加作抽血檢驗心臟酵素濃度或留院續觀察
      診治，較為妥適。」
    3.衛生署第3次鑑定報告：「顯示病患很可能還是有心肌缺
      氧的問題。王醫師應在病患離院之前再作一張心電圖，並
      抽血檢驗心肌酵素，較為妥當。」
    4.衛生署第4次鑑定報告：「…看到這樣的心電圖，在心悸
      合併昏厥的病患，醫師仍應再作一張心電圖的比較，以排
      除心肌梗塞的可能。」
    5.troponin（查波寧）對肌原蛋白之檢查，依現今之科學儀
      器，於病發後兩個小時後即可判讀患者是否有心肌梗塞，
      訴外人黃龔綿於上午9：35至被上訴人嘉基醫院急診，於
      約3小時後之12：15分離院，將近3小時的時間，足夠以
      troponin（查波寧）檢查方式診察出肌原蛋白之變化，判
      讀有無心肌梗塞現象，而被上訴人甲○○卻未再作檢查，
      顯然有過失。
（二）行政院衛生署98年5月13日衛署醫字第0980260458號函檢
      附之醫事審議委員會第0000000號鑑定書（第7次鑑定書）
      ，第2頁十、鑑定意見(二)記載：「(二)晚上依處方服用上開3
      種藥品（指Serenal、Primperan及Persantin），並無法
      防止隔日心臟病猝死。(三)上開三種藥品或許能減輕病人於
      89年12月20日心悸症狀，對暈厥潛在嚴重病情之發展，並
      無改善效果，但也不會加重病情惡化。(四)王醫師乃依據暈
      厥及心搏過速原因待查之臆斷，給予上開三種藥品。因為
      診斷未確定，逕行用上開3種藥物，針對症狀治療，尚與
      醫療常規無違。」，由上可知，被上訴人甲○○未確實診
      斷出黃龔綿罹患急性心肌梗塞病症，即逕行開立與病情無
      關之3種藥物給黃龔綿，而該三種藥物無法防止黃龔綿於
      隔日心臟病猝死，可見被上訴人甲○○對黃龔綿未善盡醫
      療上作為義務，即有醫療上不作為之過失。本案被上訴人
      對於患者，急診時已作了X光檢查，此一事實可從卷內資
      料可查，而第一次鑑定意見亦有提及X光檢查之事實，證
      明除心臟疾病外，患者並無肺栓塞、腦中風、主動脈剝離
      之情形，原審亦有重要證據未加審酌未以理由敘述之違法
      。
（三）第6次鑑定意見認定：「但病人的症狀表現不典型，心電
      圖之胸前T波倒轉並非專一性，臨床診斷變得十分困難，
      即使是心臟專科醫師也可能無法即時把病看出來，此時唯
      有留觀在作進一步檢查以確認診斷，才符合一般醫療常規
      。」但本件被上訴人並未將患者留觀作進一步檢查，此舉
      已違反一般醫療常規，但原審就此一「違反醫療常規」之
      行為，理由未加予敘明何以被上訴人無過失。第6次鑑定
      意見認定：「病人後來之死亡應為內在病情惡化所致，並
      非為王醫師在急診之處置所直接造成的結果。」此一推論
      ，實有待商榷，因為就是被上訴人在急診時之處置有應作
      為而不作為之情事，才導致患者得不到對症下藥之藥劑或
      診療，當然病情繼續惡化而死亡，若被上訴人當時有注意
      患者之症狀，作適當之診療，縱然是急性心肌梗塞都有救
      ，何況是非急性心肌梗塞怎麼會無法救治。
（四）醫事審議委員會第7次鑑定意見認定被上訴人甲○○無違
      反醫療常規，尚有可議。蓋：
    1.依據上述5次醫事審議委員會均認定：由黃龔綿之心電圖
      無法排除心肌梗塞之可能性，則依據醫療常規，被上訴人
      甲○○應將病患留院觀察，並加做心電圖、抽血檢驗心肌
      酵素等作為，以排除心肌梗塞之可能性，並開立治療心肌
      梗塞之藥品，以消除黃龔綿發生心肌梗塞致死，但被上訴
      人甲○○開立之3種藥品，並無法防止黃龔綿心臟病猝死
      ，足證被上訴人甲○○確有醫療上之疏失。
    2.再者，第7次鑑定意見認定「王醫師乃依據暈厥及心搏過
      速原因待查之臆測」、「診斷未確定」。病患黃龔綿於89
      年12月20日上午因昏倒被送到嘉基醫院急診，若被上訴人
      甲○○尚未確定黃龔綿之病症，則依據醫療常規，應當繼
      續或偕同其他主治醫師確定病患黃龔綿之病症，再給予適
      當之治療，而不能在未確定病症前，逕行開立與病情無關
      之三種藥品，致急症之病患黃龔綿因無法獲得適時與妥善
      之對症下藥，而於翌日因心臟病猝死身亡，顯見被上訴人
      甲○○有醫療上不作為之過失。
（五）綜上，被上訴人甲○○具有醫療上應作為而不作為之過失
      ，應對黃龔綿之死亡負侵權行為損害賠償責任。被上訴人
      嘉基醫院為其僱用人，自應與被上訴人甲○○負連帶賠償
      責任，而一審原告龔乾坤（並未上訴）、上訴人龔陳會係
      被害人之父母，為受法定扶養權利之人，上訴人己○○為
      被害人之配偶，上訴人丁○○、戊○○、丙○○為被害人
      之子女，爰依民法第184條、第188條、第192條、第194條
      侵權行為之法律關係，請求被上訴人等負連帶賠償責任。
（六）並為上訴聲明：
    1.原判決廢棄。
    2.上開廢棄部分，被上訴人應連帶給付上訴人己○○新台幣
      （下同）576萬元，連帶給付上訴人丁○○、戊○○、丙
      ○○等人各200萬元，連帶給付子○○、癸○、庚○○、
      辛○○、寅○、壬○○、丑○等人200萬元，及均自起訴
      狀繕本送達被上訴人翌日起至清償日止，按週年利率百分
      之5計算之利息。
    3.上訴人願供擔保，請准宣告假執行。
    4.訴訟費用均由被上訴人負擔。
三、被上訴人則以下列等語資為抗辯：
(甲)被上訴人嘉基醫院方面：
（一）就醫審會第6次鑑定，表示意見如下：
    1.鑑定指出「…若病人有急性心肌梗塞，留院觀察3小時候
      再作心電圖及抽血檢查心機酵素，可能還不能看出有異常
      變化，因為心肌梗塞後6小時才能在血中測到心肌酵素的
      變化，然以儘早得到正確診斷及適當治療，其結果並不能
      保證能夠避免並其惡化及至死亡。…」足見被上訴人甲○
      ○在死者黃龔綿急診時，即使有為死者抽血檢查心肌酵素
      ，但可能還無法看出有異常變化，故死者在隔天病情惡化
      而死亡，與被上訴人甲○○是否抽血檢查心肌酵素，並無
      相當因果關係。
   2、鑑定指出「…因無屍體解剖，病人之死因並無法確定除急
      性心肌梗塞外，肺栓塞、腦中風及主動脈剝離均有可能。
      但病人無典型之症狀，無法正確推論病人發病的時間。…
      」故本件既未對死者作解剖，病人之死因有可能係肺栓塞
      、腦中風、主動脈剝離及急性心肌梗塞等多種原因，原審
      刑事庭判決認定黃龔綿死於心律不整、心因性猝死，顯有
      疑義；且病人無典型之症狀，無法正確推論病人發病的時
      間，是以，病人何時發病，係何病因引起死亡，因為未解
      剖，無法找出答案，既然無法查出病人發病時間以及造成
      死亡的原因，則如何能認定被上訴人甲○○之診療行為有
      過失？如何能認定死者黃龔綿之死亡與被上訴人甲○○之
      診療行為有相當因果關係？
   3、鑑定指出「…病人後來之死亡應為內在病情惡化所致，並
      非王醫師在急診之處置所直接造成的結果」此更可證明死
      者黃龔綿後來死亡，與被上訴人甲○○在急診之處置並無
      相當因果關係。
（二）醫審會第6次鑑定之鑑定意見明確指出：「若病人有急性
      心肌梗塞，留觀3小時後再作心電圖及抽血檢查心肌酵素
    可能還不能看出來有異常變化，因為心肌梗塞後6小時才
      能在血中測到心肌酵素的變化，然以儘早得到正確診斷及
      適當治療，其結果並不保證能夠避免病情惡化乃至死亡。
      …而病人後來之死亡應為內在病情惡化所致，並非為王醫
      師在急診之處置所直接造成的結果」等語，足認病人之死
      亡與甲○○醫師之診斷並無因果關係。上訴人主張當時甲
      ○○醫師應再做抽血檢驗心肌酵素，及安排再作一次心電
      圖比較…，但就病人當時之病情，並不一定能檢查出有急
      性心肌梗塞之情形，故縱然未為前揭行為，與發生死亡結
      果之間仍無因果關係。
（三）按損害賠償之債，以有損害之發生及有責任原因之事實，
      並二者之間有相當因果關係為成立要件，故上訴人所主張
      損害賠償之債，如不合於此項成立要件者，即難謂有損害
      賠償請求權存在（最高法院48年台上字第481號判例）。
      本件上訴人既無法舉證損害之發生及有責任原因之事實，
      並二者之間有相當因果關係，是其請求無理由。況且慰藉
      金之賠償應斟酌雙方身分資力與加害程度，及其他各種情
      形核定相當之數額（參照最高法院51年台上字第223號判
      決意旨），乃上訴人並未說明請求之依據，竟請求每人精
      神慰藉金500萬元或200萬元，尤屬無理由。
（四）龔陳會係本件被害人黃龔綿之母，依民法第194條規定請
      求賠償相當之金額。但其已死亡，則其權利主體即已消滅
      ，該請求權係屬不得繼承，此觀被害人之父龔乾坤於起訴
      時亦列為原告，第一審判決敗訴後於上訴第二審之上訴狀
      即未併列為「上訴人」，足見龔乾坤已死亡（見上訴人此
      次承受訴訟狀檢附之戶籍謄本），且亦未將其繼承人承受
      其地位列為上訴人，如上所述該非財產上損害之請求權應
      不得繼承，故上訴人主張龔陳會之請求權應由其繼承人子
      ○○等人承受訴訟，顯無理由。
（五）答辯聲明：
    1.上訴駁回。
    2.第二審訴訟費用由上訴人負擔。
    3.如受不利判決願供擔保請准免予假執行。
(乙)被上訴人甲○○方面：
（一）本件被上訴人甲○○對被害人黃龔綿急診之處置並無醫療
      上之過失，業經最高法院以97年度台上字第2346號刑事判
      決被上訴人甲○○無罪確定。在民事審理程序，原判決駁
      回上訴人之訴及假執行之聲請，其判決理由中認為甲○○
      醫師之醫療行為與黃龔綿之死亡並無相當因果關係存在，
      固屬的論，然另認甲○○醫師「…該等不作為自屬違反醫
      療常規。…」仍有瑕疵，蓋此判決後，業經行政院衛生署
      幾次鑑定（按本件計送行政院衛生署醫事審議委員會7次
      鑑定），及台大醫院1次鑑定，業已明確指出甲○○醫師
      執行醫療業務並無違反醫療常規。
（二）本件病患黃龔綿至嘉基醫院急診時之狀況，經該醫院心臟
      科醫師張瑞月於刑事案件偵查中證述：「心電圖解析：1
      、正常竇性心律（每分鐘98次）。2、疑似陳舊性下壁心
      肌梗塞。3、肢導低電壓。4、順時鐘方向旋轉。5、非特
      異性ST-T變化。」等情，行政院衛生署醫事審議委員會（
      下稱醫審會）第1次之鑑定意見雖認為：「心電圖發現竇
      性心搏過速，左心房擴大，肢體導程QRS波電位過低，有
      S1Q3T3現象，aVF有很小的Q波及R波，胸前導程R波進展不
      良，V1至V6有T波倒轉。無法排除病患此次心肌梗塞之可
      能性。」然依張瑞月於刑事案件偵查中證述：「心電圖解
      析：1、正常竇性心律（每分鐘98次）」；而醫審會第5次
      鑑定意見：竇性心搏過速定義為心律每分超過100跳；臺
      大醫學院93年12月10日（93）醫秘字第3178號函暨所附鑑
      定書（鑑定璧字第14433號）鑑定結果亦認：所謂竇性心
      博過速，係指在竇性節律下心跳次數每分鐘超過100次，
      依所附病患黃龔綿之心電圖每分鐘心跳次數尚未達100次
      ，無法稱為竇性心博過速，病患亦沒有心房擴大的證據等
      情；另依病患黃龔綿雖在嘉基醫院急診室時所測之心跳係
      每分鐘105次，惟黃龔綿在心電圖所示心跳係每分鐘93次
      ，故而醫審會第1次之鑑定意見，以「心電圖發現竇性心
      搏過速」為前提，進而認定：無法排除病患此次心肌梗塞
      之可能性等語，恐有與本件病患黃龔棉實際臨床症狀不符
      之處，而應有再以其他鑑定為佐證，始能認定黃龔綿在當
      時急救時是否有心肌梗塞之病症存在。
（三）又醫審會第2次及第4次之鑑定意見認為：「病患於89年12
      月20日在家中昏倒，醒來後主訴心悸及胸部不適，急診時
      心電圖出現疑似陳舊性下壁心肌梗塞及心肌缺氧，病患離
      院後第二天清晨突然死亡。從嘉義基督教醫院急診部簡略
      的病歷資料，實在無法確定病患是否係急性或陳舊性心肌
      梗塞，但是以這麼短的病程來看，病患極可能還是因為心
      臟病猝死」；而醫審會第五次鑑定意見認為：「將黃龔綿
      之心電圖解讀為非急性心肌梗塞，並非錯誤。」再參酌鈞
      院前審刑事庭函詢臺大醫學院：是否顯示黃龔綿有心肌梗
      塞？如有，究係急性或陳舊性？經臺大醫院鑑定認為：「
      不能排除有心肌梗塞的可能性，如有，陳舊性心肌梗塞較
      為可能。」有前揭臺大醫學院鑑定書1份附卷可稽，是應
      認訴外人黃龔綿於接受被上訴人甲○○之醫療當時，縱認
      有心肌梗塞之症狀，並非急性心肌梗塞，而係陳舊性心肌
      梗塞。綜上，因「急性心肌梗塞係心臟呈現極不穩定的狀
      態，故為內科急症，須立刻給予靜脈注射血栓溶解劑，或
      行冠狀動脈氣球擴張及置放支架手術治療，並且須住進加
      護病房照顧。陳舊性心肌梗塞係心臟功能處於穩定，並非
      急症，故不須急救。」又「詢問事項之主要內容是在強調
      心電圖應該有ST波段上昇或持續下降，合併發燒及白血球
      增加，才能診斷急性心肌梗塞，而黃龔綿病患的心電圖並
      沒有這樣的變化，也沒有發燒及白血球增加，所以沒有急
      性心肌梗塞」（見醫審會第2次鑑定意見），故被上訴人
      甲○○醫師排除急性心肌梗塞並無違誤，此亦為被上訴人
      甲○○醫師於嘉義地檢署90年7月10日偵查筆錄陳述之真
      義，即依臨床診斷排除病患黃龔綿急性心肌梗塞之可能性
      。
（四）醫審會第2次之鑑定意見亦認為：「因冠狀動脈阻塞造成
      心肌壞死，稱之為心肌梗塞。其發生時間在數天之內稱之
      為急性，若發生時間在數個月或半年以上，其壞死之心肌
      已經結疤，稱之為陳舊性。急性心肌梗塞係心臟呈現極不
      穩定的狀態，故為內科急症，須立刻給予靜脈注射血栓溶
      解劑，或行冠狀動脈氣球擴張及置放支架手術治療，並且
      須住進加護病房照顧。陳舊性心肌梗塞係心臟功能處於穩
      定，並非急症，故不須急救，但醫師應該瞭解病患有冠狀
      動脈疾病，應審慎評估其心臟病情有無不穩定的情形，若
      懷疑有急性冠心症復發時，仍應收住院，給予靜脈注射抗
      凝血藥物及硝化甘油治療，並考慮進一步行冠狀動脈攝影
      檢查。急性心肌梗塞可能併發心室顫動、肺水腫及休克，
      須立即住院。陳舊性心肌梗塞若病情穩定，可用藥物控制
      及門診追蹤，但若病情不穩定，有復發之虞，仍須住院治
      療。」等語，此有行政院衛生署92年5月12日衛署醫字第0
      92020504號函暨鑑定書可佐，且臺大醫學院之鑑定意見亦
      認為：「心肌梗塞有急性及陳舊性之分。急性心肌梗塞是
      指心肌細胞有急性壞死的現象，心肌細胞中的心肌酵素會
      自壞死的心肌細胞釋放出來，使血中的心肌酵素濃度上昇
      。除了血中的心肌酵素濃度上昇外，病患至少要有以下所
      述的情形之一：心肌缺血的症狀 (胸痛、胸悶或喘)、心
      電圖有病態的Q波、心電圖有缺血的變化 (ST段上昇或下
      降)。陳舊性心肌梗塞則是指病患並不一定記得有症狀，
      血中的心肌酵素濃度也已經回復正常濃度，而心電圖留有
      病態的Q波。」、「急性心肌梗塞的病患通常是因為有急
      性心肌缺血的症狀（胸痛、胸悶或喘）而至急診室求診，
      於急診室會醫師會進一步做心電圖及抽血檢查，看病患的
      心電圖和心肌酵素是否有急性心肌梗塞的變化，一旦確定
      為急性心肌梗塞，則可給予血栓溶解劑或進行介入性治療
      (氣球擴張術及支架置放術)以打通阻塞的冠狀動脈，之後
      再給予相關之藥物治療。陳舊性心肌梗塞的病患則通常是
      因為仍有症狀（但是已經不是急性發作）而至門診求診，
      通常醫師會進一步做心電圖檢查，看病患的心電圖是否有
      病態的Q波，若確定為陳舊性心肌梗塞，則可安排相關之
      心臟功能檢查，評估心肌缺血的嚴重性，並給予相關之藥
      物治療或介入性治療。」等語。準此，陳舊性心肌梗塞係
      心臟功能處於穩定，並非急症，不須急救，若病情穩定，
      可用藥物控制及門診追蹤，亦不必給予血栓溶解劑或進行
      介入性治療（氣球擴張術及支架置放術）以打通阻塞的冠
      狀動脈。
（五）本件病患黃龔綿初至嘉基醫院急診時心跳每分鐘達105次
      ，嗣後拍攝心電圖時心跳每分鐘僅93次，此亦可對照證人
      張瑞月於90年8月20日偵查程序庭呈心電圖解析：1.正常
      竇性心律（見刑事90年發查字第577號卷第36頁），足見
      被上訴人甲○○在醫療過程中之作為確使病患黃龔綿之病
      情改善、生命現象趨於穩定。嗣於89年12月20日接近中午
      時，被上訴人詢問病患家屬是否要繼續住院觀察，因當時
      病人情況穩定，且醫院離病患家很近，病患及家屬回答不
      用，被上訴人當時並對病患及家屬告知不知何時又會發病
      ，應再看心臟內科作檢查，顯見被上訴人甲○○就病患症
      狀所為之醫療行為符合一般醫療常規。
（六）又本件醫審會第2次、第3次之鑑定意見均認；「病患極可
      能是因為心臟病猝死。」醫審會第4次之鑑定意見，認：
      「有些病患發生心肌梗塞時並沒有胸痛，只是氣喘而已。
      故氣喘致死，亦可能是因為心臟病發作死亡。」醫審會第
      5次之鑑定意見則認：「依心電圖之S1Q3T3現象，病患有
      可能死於肺栓塞或主動脈剝離或腦血管破裂等原因。本案
      件沒有做屍體解剖、病理驗定，故無法確定真正死因，但
      以其病情短而急的過程推斷，病患死於心臟病猝死的機率
      較大，冠心病可能性最高，因為心電圖V1-5之胸前導程出
      現對稱性T波倒轉。」再者，醫審會第6次之鑑定意見則認
      為：「因無屍體解剖，病人之死因並無法確定。除急性心
      肌梗塞外，肺栓塞、腦中風及主動脈剝離均有可能。但病
      人無典型之症狀，無法正確推論病人發病的時間。」等語
      ，是訴外人黃龔綿既未經檢察官相驗或經法醫為屍體解剖
      ，其死亡原因究因急性心肌梗塞，肺栓塞、腦中風或主動
      脈剝離，已屬未明。
（七）按「損害賠償之債，以有損害之發生及有責任原因之事實
      ，並二者之間，有相當因果關係為成立要件。故原告所主
      張損害賠償之債，如不合於此項成立要件者，即難謂有損
      害賠償請求權存在。」此有最高法院48年台上字第481號
      判例可資參照。訴外人黃龔綿於出院前縱為第2次心電圖
      或抽血檢驗心肌酵素，綜合以上醫審會各次鑑定意見，均
      無法確切認定訴外人黃龔棉之病情發展，亦無法必然檢查
      出患者將產生急性心肌梗塞或其他致死病徵而得以進一步
      治療之情形，醫審會第6次之鑑定意見認定：「然縱儘早
      得到正確診斷及適當治症，其結果並不保證能夠避免病情
      惡化乃至死亡。」亦同此論斷。且醫審會第6次之鑑定意
      見並認為：「病人於88年及89年在長庚紀念醫院所做的心
      電圖，均呈現非特異性ST-T波變化，但當時並無心臟方面
      的主訴，有可能病人已經出現冠狀動脈疾病，但還沒有臨
      病上的症狀，也就是所謂沈默性的心肌缺氧，所以根據心
      電圖，並無法確知病人當時心臟是否完全健康」、「但病
      人的症狀表現不典型，心電圖之胸前T波倒轉並非專一性
      ，臨床診斷變的十分困難，即便是心臟專科醫師也可能無
      法即時把病看出來」等語。足徵病患黃龔棉早期可能已經
      出現冠狀動脈疾病，其至被上訴人醫院就診時，被上訴人
      甲○○對其所為各項醫療處置時，亦無顯著之臨床症狀，
      嗣後病患黃龔綿之主訴症狀既已獲改善，出院返家後翌日
      死亡，其間已相距近20小時，實難認定被上訴人甲○○之
      作為或不作為與病患黃龔棉之死亡結果間，有相當因果關
      係存在。
（八）本件病患黃龔綿於89年12月20日上午因昏倒送財團法人嘉
      義基督教醫院急診，由當時擔任急診室醫師之被上訴人甲
      ○○對黃龔綿實施心電圖、生化檢驗、肝功能、腎臟、白
      紅血球等檢查，並給予Serenal、Primperan、Persantin
      藥物治療（被證4）。病程記錄（Progression Nore）89
      年12月20日上午11點，記載抽血的數據CBC Normcl（全血
      球正常）sugar sl high 168 mg/de（血糖值略高，168
      mg/de），BUN：Normal（尿素氫正常），Na+，K+，U-：
      Normal（納、鉀、氯離子正常），同日上午11時11分記載
      「Pt condilimimproued，pslpilufion」（病人情況改善
      ，心悸降低）（被證5）留院觀察近3小時後，依急診護理
      記錄記載病患「c/o distress，心臟不適改善，op Fu（
      門診追蹤）」，黃龔綿於同日中午12時15分許辦理出院。
      出院時急診一般病歷「醫師建議」欄位並勾選，請至心臟
      科門診追蹤治療，若病情轉壞，請儘快返回急診就診。是
      以，黃龔綿到基督教醫院時其心跳每分鐘達105次，而在
      拍攝心電圖時心跳每分鐘卻只有93次，足被上訴人在醫療
      過程中確有使黃龔綿之病情改善、而生命現象已穩定，被
      上訴人在黃龔綿離院時，並囑黃龔綿及其家屬：(1)請至
      心臟科門診追蹤治療 (2)若病情變壞，請盡快返回急診就
      診等情，則被上訴人所為各項醫療處置並無違反一般急診
      室醫師之醫療常規，亦無疏失可言，亦即黃龔綿之死亡結
      果與被上訴人之作為或不作為之間並無因果關係。
（九）答辯聲明：
    1.上訴駁回。
    2.第二審訴訟費用由上訴人負擔。
    3.如受不利判決願供擔保請准免予假執行。
四、兩造對下列事項並不爭執堪信為實：
（一）被上訴人甲○○係受僱於被上訴人嘉基醫院，擔任急診室
      醫師。訴外人黃龔綿於89年12月20日上午9時35分許，因
      昏倒送嘉基醫院急診，由急診室醫師即被上訴人甲○○對
      黃龔綿做完心電圖、生化檢查、肝功能、腎臟、白紅血球
      等檢查後，留院觀察近3小時後，於同日中午12時15分許
      同意黃龔綿出院，有嘉基醫院急診一般病歷，及嘉基醫院
      90年9月13日（90）嘉基醫字第1111號函及所附之黃龔綿
      就診資料等在卷可資佐證（見本院93年度醫上訴字第868
      號刑事判決書第4頁理由(二)、原審卷第182頁反面）。
（二）又黃龔綿係於急診翌日即89年12月21日上午因在住處因嚴
      重氣喘、心悸，於送至嘉基醫院急救途中斷氣，經嘉基醫
      院急診室急救，於同日上午9時27分許死亡等情，亦有死
      亡證明書、診斷證明書附卷可稽（見刑事發查偵查卷第4-
      11頁、第29-30、40頁）。
（三）被上訴人於醫療過程中所製作之急診病歷、急診病程及醫
      囑紀錄表及急診護理紀錄等，上訴人均不爭執其真正。
五、上訴人另主張被上訴人甲○○於訴外人黃龔綿於89年12月20
    日上午9時35分許至嘉基醫院求診當時，未加作抽血檢驗心
    肌酵素濃度或肌原蛋白或第二張心電圖比較，未將訴外人黃
    龔綿留院觀察，而適時發現訴外人黃龔棉病情之變化，儘早
    診斷或手術治療，卻於同日中午12時15分許同意黃龔綿出院
    ，其有作為義務而不作為，錯失治療時機，導致訴外人黃龔
    綿不到20小時後，於隔日心臟病猝死等情，則為被上訴人甲
    ○○所否認，並以前揭情詞置辯。茲本件所應究明者厥為：
    (一)訴外人黃龔綿在當時急救時是否有心肌梗塞之病症存在？
    (二)被上訴人甲○○就訴外人黃龔綿至被上訴人醫院急診時之
    症狀所為之處置及醫療行為是否符合一般醫療常規？(三)訴外
    人黃龔綿之死亡結果與被上訴人甲○○之作為或不作為間，
    有無相當因果關係存在？茲說明如下：
（一）按所謂醫療過失，係指醫療人員違反客觀上必要之注意義
      務而言。惟因醫療行為有其特殊性，自容許相當程度之風
      險，應以醫療當時臨床醫療實踐之醫療水準判斷是否違反
      注意義務。原則上醫學中心之醫療水準高於區域醫院，區
      域醫院又高於地區醫院，一般診所最後；專科醫師高於非
      專科醫師。尚不得一律以醫學中心之醫療水準資為判斷標
      準。此參諸行政院衛生署所訂醫療糾紛鑑定作業要點第十
      六條：醫事鑑定小組委員及初審醫師，對於鑑定案件，應
      就委託鑑定機關提供之相關卷證資料，基於醫學知識與醫
      療常規，並衡酌當地醫療資源與醫療水準，提供公正、客
      觀之意見，不得為虛偽之陳述或鑑定之規定亦明（最高法
      院95年度台上字第3884號判決意旨參照）。
（二）查，本件被害人黃龔綿至被上訴人嘉義基督教醫院急診時
      是否有心肌梗塞症狀存在乙節，據醫審會第二次之鑑定意
      見就心肌梗塞定義係因冠狀動脈阻塞造成心肌壞死，稱之
      為心肌梗塞（見本院刑事更審卷附表編號2所示鑑定意見
      ）。而嘉基醫院心臟科醫師張瑞月於刑事案件偵查中，就
      急診心電圖電腦報告判讀後證稱：「心電圖解析：1、正
      常竇性心律（每分鐘98次）。2、疑似陳舊性下壁心肌梗
      塞。3、肢導低電壓。4、順時鐘方向旋轉。5、非特異性
      ST-T變化。」等語（見臺灣嘉義地方法院檢察署91年度偵
      字第2099號刑事卷宗第36頁），醫審會第一次之鑑定意見
      雖認為：「心電圖發現竇性心搏過速，左心房擴大，肢體
      導程QRS波電位過低，有S1Q3T3現象，aVF有很小的Q波及R
      波，胸前導程R波進展不良，V1至V6有T波倒轉。無法排除
      病患此次心肌梗塞之可能性。」等語，然依臺大醫學院93
      年12月10日（93）醫秘字第3178號函暨所附鑑定書（鑑定
      璧字第14433號）鑑定結果，認：所謂竇性心博過速，係
      指在竇性節律下心跳次數每分鐘超過100次，依所附病患
      黃龔綿之心電圖每分鐘心跳次數尚未達100次，尚無法稱
      為竇性心博過速，病患亦沒有心房擴大的證據等情；另依
      訴外人黃龔綿雖在基督教醫院急診室時所測之心跳係每分
      鐘105次，惟黃龔綿在心電圖所示心跳係每分鐘93次，故
      而醫審會第一次之鑑定意見認為：無法排除病患此次心肌
      梗塞之可能性等語，應有再以其他鑑定為佐證，始能認定
      黃龔綿在當時急救時是否有心肌梗塞之病症存在。
（三）再查，醫審會第2次之鑑定意見雖認為：「病患於89年12
      月20日在家中昏倒，醒來後主訴心悸及胸部不適，急診時
      心電圖出現疑似陳舊性下壁心肌梗塞及心肌缺氧，病患離
      院後第2天清晨突然死亡。從嘉義基督教醫院急診部簡略
      的病歷資料，實在無法確定病患是否係急性或陳舊性心肌
      梗塞，但是以這麼短的病程來看，病患極可能還是因為心
      臟病猝死。」（見本院刑事更審卷附表編號2所示鑑定意
      見），且醫審會第4次之鑑定意見亦認為：「不宜將這樣
      的心電圖變化全然以慢性肺氣腫解釋，而排除心肌梗塞及
      肺栓塞的可能性。」（見本院刑事更審卷附表編號4所示
      之鑑定意見）。惟醫審會第5次之鑑定意見則認為：「將
      黃龔綿之心電圖解讀為非急性心肌梗塞，並非錯誤。問題
      在介於陳舊性心肌梗塞與急性心肌梗塞中問，尚有一類出
      現不穩定狀況的冠心病患者，稱做急性冠心症，它可以是
      不穩性狹心症或出現無ST波段上升、無Q波之心肌梗塞，
      心電圖可能只出現ST波段下降或T波對稱性倒轉，表現有
      心肌缺血情形，並非梗塞。」（見本院刑事更審卷附表編
      號5所示鑑定意見）。是以，依上開醫審會第2次、第4次
      ，及第5次之鑑定意見，均無法確定黃龔綿於接受被上訴
      人甲○○上開醫療行為當時是否有心肌梗塞存在，至為明
      灼。嗣臺灣大學醫學院鑑定意見認為：「心電圖說明：1.
      是否顯示病患有心肌梗塞？如有，究係急性或陳舊性？說
      明：不能排除有心肌梗塞的可能性，如有，陳舊性心肌梗
      塞較為可能。」（見本院刑事更審卷附表臺灣大學醫學院
      鑑定）。綜據上開醫審會第2次、第4次、第5次之鑑定意
      見及臺灣大學醫學院鑑定意見，均認為黃龔綿於接受被上
      訴人甲○○急診當時不能排除有心肌梗塞之可能性。至於
      醫審會第3次之鑑定意見雖認：「檢視病患88年11月20日
      及89年7月25日在長庚紀念醫院所做的兩張心電圖，發現
      胸前導程（V1-4）T波倒轉（88年11月20日），可恢復正
      立（89年7月25日），然後在嘉義基督教醫院又呈現廣泛
      性（V1- 6）倒轉，顯示病患很可能還是有心肌缺氧的問
      題。」（見本院刑事更審卷附表編號3所示之鑑定意見）
      ；另醫審會第6次之鑑定意見亦認為：「一病人於88年及8
      9年在長庚紀念醫院所做的2張心電圖，均呈現非特異性ST
      一T波變化，但當時並無心臟方面的主訴，有可能病人已
      經出現冠狀動脈疾病，但還沒有臨床上的症狀，也就是所
      謂沉默性的心肌缺氧，所以根據心電圖，並無法確知病人
      當時心臟是否完全健康。」（見本院刑事更審卷附表編號
      6所示之鑑定意見）。上開鑑定意見應係就黃龔綿此前於
      長庚醫院與本次基督教醫院之心電圖所為研判，即就訴外
      人黃龔綿可能在接受被上訴人甲○○醫療行為當時心臟是
      否已出現冠狀動脈疾病存在？是否因此而發生心肌缺氧？
      等情表示意見，惟黃龔綿先前診療時並無心臟方面疾病之
      主訴，無法判定黃龔綿當時心臟是否健康，故據醫審會第
      3次、第6次之上開鑑定意見，尚不足認定黃龔綿於接受被
      上訴人急診當時確有心肌缺氧之症狀存在。然再觀臺大醫
      學院鑑定意見認：「不能排除有心肌梗塞的可能性，如有
      ，陳舊性心肌梗塞較為可能。」等語。是以，臺灣大學醫
      學院既已指明黃龔綿如有心肌梗塞，應以陳舊性心肌梗塞
      較為可能，故而黃龔綿在接受被上訴人甲○○急診當時並
      無急性心肌梗塞之症狀，而係陳舊性心肌梗塞，應堪認定
      。
（四）至於「急性」或「陳舊性」心肌梗塞，其醫療標準程序是
      否相同，據醫審會第2次之鑑定意見認為：「因冠狀動脈
      阻塞造成心肌壞死，稱之為心肌梗塞。其發生時間在數天
      之內稱之為急性，若發生時間在數個月或半年以上，其壞
      死之心肌已經結疤，稱之為陳舊性。急性心肌梗塞係心臟
      呈現極不穩定的狀態，故為內科急症，須立刻給予靜脈注
      射血栓溶解劑，或行冠狀動脈氣球擴張及置放支架手術治
      療，並且須住進加護病房照顧。陳舊性心肌梗塞係心臟功
      能處於穩定，並非急症，故不須急救，但醫師應該瞭解病
      患有冠狀動脈疾病，應審慎評估其心臟病情有無不穩定的
      情形，若懷疑有急性冠心症復發時，仍應收住院，給予靜
      脈注射抗凝血藥物及硝化甘油治療，並考慮進一步行冠狀
      動脈攝影檢查。急性心肌梗塞可能併發心室顫動、肺水腫
      及休克，須立即住院。陳舊性心肌梗塞若病情穩定，可用
      藥物控制及門診追蹤，但若病情不穩定，有復發之虞，仍
      須住院治療。」等語，此有行政院衛生署92年5月12日衛
      署醫字第092020004號函暨鑑定書1份附於原法院91年度訴
      字第183號刑事卷宗第86頁至第89頁可佐，且臺大醫學院
      之鑑定意見亦認為：「心肌梗塞有急性及陳舊性之分。急
      性心肌梗塞是指心肌細胞有急性壞死的現象，心肌細胞中
      的心肌酵素會自壞死的心肌細胞釋放出來，使血中的心肌
      酵素濃度上昇。除了血中的心肌酵素濃度上昇外，病患至
      少要有以下所述的情形之一: 心肌缺血的症狀 (胸痛、胸
      悶或喘)、心電圖有病態的Q波、心電圖有缺血的變化 (ST
      段上昇或下降)。陳舊性心肌梗塞則是指病患並不一定記
      得有症狀，血中的心肌酵素濃度也已經回復正常濃度，而
      心電圖留有病態的Q波。」、「急性心肌梗塞的病患通常
      是因為有急性心肌缺血的症狀（胸痛、胸悶或喘）而至急
      診室求診，於急診室會醫師會進一步做心電圖及抽血檢查
      ，看病患的心電圖和心肌酵素是否有急性心肌梗塞的變化
      ，一旦確定為急性心肌梗塞，則可給予血栓溶解劑或進行
      介入性治療 (氣球擴張術及支架置放術)以打通阻塞的冠
      狀動脈，之後再給予相關之藥物治療。陳舊性心肌梗塞的
      病患則通常是因為仍有症狀（但是已經不是急性發作）而
      至門診求診，通常醫師會進一步做心電圖檢查，看病患的
      心電圖是否有病態的Q波，若確定為陳舊性心肌梗塞，則
      可安排相關之心臟功能檢查，評估心肌缺血的嚴重性，並
      給予相關之藥物治療或介入性治療。」等語，是陳舊性心
      肌梗塞係心臟功能處於穩定，並非急症，不須急救，若病
      情穩定，可用藥物控制及門診追蹤，亦不必給予血栓溶解
      劑或進行介入性治療（氣球擴張術及支架置放術）以打通
      阻塞的冠狀動脈，足見「急性」與「陳舊性」心肌梗塞有
      別，其醫療標準程序亦非相同。而本件訴外人黃龔綿初至
      嘉基醫院急診時心跳每分鐘達105次，嗣後拍攝心電圖時
      心跳每分鐘僅93次，顯示被上訴人甲○○在醫療過程中之
      作為確使訴外人黃龔綿之病情改善、生命現象趨於穩定；
      被上訴人甲○○在讓黃龔綿離院時，並囑黃龔綿：(1)請至
      心臟科門診追蹤治療。(2)若病情變壞，請盡快返回急診就
      診等情（見刑事偵查卷附急診病歷），則依首揭說明，被
      上訴人所為之醫療處置應無違反一般急診室醫師之醫療常
      規，尚難認被上訴人甲○○之上開各項醫療處置有何疏失
      。
（五）另上訴人主張當時有查波寧（TROPONIN）之試劑可以在15
      分鐘檢驗出是否心臟疾病，因認被上訴人之醫療行為有疏
      失云云。惟查，醫審會第6次之鑑定意見已認定：「若病
      人有急性心肌梗塞，留觀三小時後再作心電圖及抽血檢查
      心肌酵素，可能還不能看出有異常變化，因為心肌梗塞後
      六小時才能在血中測到心肌酵素的變化，然以儘早得到正
      確診斷及適當治療，其結果並不保證能夠避免病情惡化乃
      至死亡。」且急性心肌梗塞是指心肌細胞有急性壞死的現
      象，心肌細胞中的心肌酵素會自壞死的心肌細胞釋放出來
      ，使血中的心肌酵素濃度上昇。除了血中的心肌酵素濃度
      上昇外，病患至少要有以下所述的情形之一：心肌缺血的
      症狀（胸痛、胸悶或喘）、心電圖有病態的Q波、心電圖
      有缺血的變化（ST段上昇或下降），則所謂查波寧試劑縱
      能在15分鐘測出心臟疾病，亦無從判斷黃龔綿在急診時有
      急性心肌梗塞之症狀。再者，黃龔綿急診時體溫僅36.1度
      （見偵查卷附病歷），並無發燒現象，其心電圖亦無缺血
      的變化（ST段上昇或下降），故無從憑之遽認被上訴人所
      為之醫療處置有何疏失可言。
（六）末查，醫審會第2次、第3次之鑑定意見均認；「病患極可
      能是因為心臟病猝死。」醫審會第4次之鑑定意見，認：
      「有些病患發生心肌梗塞時並沒有胸痛，只是氣喘而已。
      故氣喘致死，亦可能是因為心臟病發作死亡。」惟醫審會
      第5次之鑑定意見，則認：「依心電圖之S1Q3T3現象，病
      患有可能死於肺栓塞或主動脈剝離或腦血管破裂等原因。
      本案件沒有做屍體解剖、病理驗定，故無法確定真正死因
      ，但以其病情短而急的過程推斷，病患死於心臟病猝死的
      機率較大，冠心病可能性最高，因為心電圖V1-5之胸前導
      程出現對稱性T波倒轉。」然所謂瘁死依WHO認定標準係指
      發病後1小時之內突然死亡（見臺灣大學醫學院鑑定意見
      ），而黃龔綿之診斷證明書上雖記載疑似心律不整，心因
      性猝死等情，惟其發病既係在急診離院後翌日，並非在其
      89年12月20日12時15分離院之時或之前，則其死亡原因是
      否確係心律不整、心因性猝死，非無可疑。此觀醫審會第
      6次之鑑定意見認：「因無屍體解剖，病人之死因並無法
      確定。除急性心肌梗塞外，肺栓塞、腦中風及主動脈剝離
      均有可能。但病人無典型之症狀，無法正確推論病人發病
      的時間。」等語，是訴外人黃龔綿既未經檢察官相驗或經
      法醫為屍體解剖，其死亡原因究因急性心肌梗塞，肺栓塞
      、腦中風或主動脈剝離，已屬未明。而訴外人黃龔綿於出
      院前縱為第2次心電圖或抽血檢驗心肌酵素，綜合以上醫
      審會各次鑑定意見，均無法確切認定訴外人黃龔棉之病情
      發展，亦無法必然檢查出患者將產生急性心肌梗塞或其他
      致死病徵而得以進一步治療之情形，醫審會第6次之鑑定
      意見認定：「然縱儘早得到正確診斷及適當治症，其結果
      並不保證能夠避免病情惡化乃至死亡。」亦同此論斷。
（七）且醫審會第6次之鑑定意見並認：「病人於88年及89年在
      長庚紀念醫院所做的心電圖，均呈現非特異性ST-T波變化
      ，但當時並無心臟方面的主訴，有可能病人已經出現冠狀
      動脈疾病，但還沒有臨床上的症狀，也就是所謂沈默性的
      心肌缺氧，所以根據心電圖，並無法確知病人當時心臟是
      否完全健康」、「但病人的症狀表現不典型，心電圖之胸
      前T波倒轉並非專一性，臨床診斷變的十分困難，即便是
      心臟專科醫師也可能無法即時把病看出來」等語。足徵被
      害人黃龔綿早期可能已經出現冠狀動脈疾病，其至被上訴
      人醫院就診時，被上訴人甲○○對其所為各項醫療處置時
      ，亦無顯著之臨床症狀，嗣後訴外人黃龔綿之主訴症狀既
      已獲改善，出院返家後翌日死亡，其間已相距近20小時，
      堪信黃龔綿之猝死症乃屬不可預知且無法預防之偶發意外
      。於客觀上，被上訴人甲○○並無預見該項結果之可能。
      且黃龔綿於出院前縱為第二次心電圖或抽血檢驗心肌酵素
      ，亦無法必然檢查出其可能罹患急性心肌梗塞而得據以進
      一步治療。
（八）上訴人又指稱被上訴人甲○○未確實診斷出黃龔綿罹患急
      性心肌梗塞病症，即逕行開立與病情無關之3種藥物給黃
      龔綿，而該三種藥物無法防止黃龔綿於隔日心臟病猝死，
      可見被上訴人甲○○對黃龔綿未善盡醫療上作為義務，即
      有醫療上不作為之過失云云。惟經本院函詢成大醫院就急
      診當時被上訴人甲○○給予被害人之藥物其用途為何予以
      說明，經該院於97年1月24日以0970001198號函覆略以：
      「(一)Serenal：焦慮狀態。(二)Primperan：預防嘔吐、逆流
      性消化性食道炎，糖尿病引起之胃腸蠕動異常。(三)Persan
      tin：慢性狹心症之治療。」等語（見本院卷(一)第142頁）
      ；並再依上訴人聲請函詢行政院衛生署上開3種用藥是否
      有助於緩解黃龔綿當日之症狀，或得否防止黃龔綿於隔日
      心臟病猝死？經行政院衛生署於98年5月13日以衛署醫字
      第0980260458號函附醫事審議委員會第0000000號鑑定書
      （第7次鑑定書）略以：「(二)晚上依處方服用上開3種藥品
      （指Serenal、Primperan及Persantin），並無法防止隔
      日心臟病猝死。(三)上開三種藥品或許能減輕病人於89年12
      月20日心悸症狀，對暈厥潛在嚴重病情之發展，並無改善
      效果，但也不會加重病情惡化。(四)王醫師乃依據暈厥及心
      搏過速原因待查之臆斷，給予上開三種藥品。因為診斷未
      確定，逕行用上開3種藥物，針對症狀治療，尚與醫療常
      規無違。」等語（見本院卷(一)第311頁），足證被上訴人
      甲○○並無違反醫療常規。況被上訴人甲○○所涉業務過
      失刑事責任部分亦為相同之認定，並經本院96年度重醫上
      更(一)字第381號、最高法院97年度台上字第2346號刑事案
      件判處被上訴人無罪確定在案。
（九）未按損害賠償之債，以有損害之發生及有責任原因之事實
      ，並二者之間，有相當因果關係為成立要件。故上訴人所
      主張損害賠償之債，如不合於此項成立要件者，即難謂有
      損害賠償請求權存在（最高法院48年度台上字第481號參
      照）。綜上各情，被害人黃龔綿至嘉義基督教醫院急診時
      之症狀並非急性心肌梗塞，黃龔綿於離院後之翌日突然猝
      死，其情形非被上訴人所能預見，亦不可能預防，應無過
      失；被上訴人就病患所為之醫療行為符合一般醫療常規，
      且被上訴人已盡醫療上之告知義務，故而黃龔綿之死亡結
      果與被上訴人於急診室所為各項醫療處無相當因果關係存
      在，則上訴人等請求被上訴人賠償其等各項損害，自不可
      採。
六、綜上所述，上訴人主張被上訴人甲○○不當之醫療過程，有
    作為義務而不作為，錯失治療時機，導致訴外人黃龔綿不到
    20小時後，於隔日心臟病猝死，被上訴人甲○○應負侵權行
    為損害賠償責任等情，為不足採，被上訴人抗辯其就訴外人
    黃龔綿至被上訴人醫院急診時之症狀所為之處置及醫療行為
    符合一般醫療常規。訴外人黃龔綿之死亡結果與被上訴人甲
    ○○之作為或不作為間，無相當因果關係存在等語，自屬有
    據。從而，上訴人本於侵權行為損害賠償之法律關係，請求
    被上訴人等人應連帶給付上訴人己○○576萬元，連帶給付
    上訴人丁○○、戊○○、丙○○、龔陳會之繼承人等各200
    萬元，並各自起訴狀繕本送達翌日起至清償日止按年息5％
    計算之利息，並無理由，不應准予。其假執行之聲請亦失所
    附麗，應併予駁回。原審為上訴人敗訴之判決，及駁回其假
    執行之聲請，並無不合。上訴意旨指摘原判決不當，求予廢
    棄改判，為無理由，應予駁回。
七、本件判決基礎已臻明確，兩造其餘攻擊防禦方法，於判決結
    果不生影響，爰不另一一論述。
八、據上論結，本件上訴為無理由，依民事訴訟法第449條第1項
    、第78條、第85條第1項前段，判決如主文。
中    華    民    國    98    年    8     月    4     日
                  民事第四庭    審判長法  官    王惠一
                                      法  官    林永茂
                                      法  官    王浦傑
上為正本係照原本作成。
如對本判決上訴，須於判決送達後20日內向本院提出上訴狀，未
表明上訴理由者，應於上訴後20日內，向本院提出理由書（須附
繕本）。依法須繳納裁判費並應委任律師為訴訟代理人，始得上
訴。
中    華    民    國    98    年    8     月    4     日
                                      書記官    廖英琇
【附記】
民事訴訟法第466條之1：
(1)對於第二審判決上訴，上訴人應委任律師為訴訟代理人。但上
  訴人或其法定代理人具有律師資格者，不在此限。
(2)上訴人之配偶、三親等內之血親、二親等內之姻親，或上訴人
  為法人、中央或地方機關時，其所屬專任人員具有律師資格並
  經法院認為適當者，亦得為第三審訴訟代理人。
民事訴訟法第466條之2：
  上訴人無資力委任訴訟代理人者，得依訴訟救助之規定，聲請
  第三審法院為之選任律師為其訴訟代理人。


司法院資訊處製作；財團法人民間司法改革基金會備份。
